【裁判字號】    95,台上,377
【裁判日期】    950309
【裁判案由】    確認僱傭關係存在等
【裁判全文】
最高法院民事判決              九十五年度台上字第三七七號
    上  訴  人  甲○○
                        號
    訴訟代理人  陳祖德律師
    被 上訴 人  幸福水泥股份有限公司
    法定代理人  乙○○
    訴訟代理人  陳金泉律師
上列當事人間請求確認僱傭關係存在等事件，上訴人對於中華民
國九十三年五月四日台灣高等法院第二審判決（九十二年度重勞
上字第一○號），提起上訴，本院判決如下：
    主  文
原判決關於駁回上訴人之上訴暨該訴訟費用部分廢棄，發回台灣
高等法院。
    理  由
本件上訴人主張：伊原為被上訴人埔心廠機務課課長，前因拒絕
被降調至東澳廠，遭被上訴人非法解僱，經台灣台北地方法院（
下稱台北地院）以八十九年度重勞訴字第六號判決（下稱第六號
判決）確認兩造間僱傭關係存在，被上訴人應容許伊至埔心廠執
行原任機務課長職務及給付每月新台幣（下同）五萬七千五百七
十元之薪資等確定後，被上訴人竟存挾怨報復之心，藉詞調整組
織，合併機務課與電儀課為工務課，於民國九十年七月二十三日
將伊改調為非主管職務且原無此職稱及編制之「廠長室一等專員
」。其違反權利濫用禁止原則之濫權調職，本屬無效，伊自得予
以拒絕；而無違反勞動基準法（下稱勞基法）或勞動契約之情事
。詎被上訴人猶以伊拒絕及違抗上級主管之指揮監督為由，連續
記伊三大過，於同年十一月二十六日再予解僱，顯非適法。縱得
為解僱，亦已逾除斥期間，其解僱仍不生效力，即應認兩造間之
僱傭關係尚屬存在。乃被上訴人除阻止伊進入埔心廠執行原任職
務，致伊本於僱傭關係所生之地位處於不安之狀態外，又拒不給
付伊自九十年四月二十七日復職起至同年十一月二十六日，短發
之薪資四萬九千八百六十七元，及九十年度特別休假折付之薪資
二萬四千九百四十七元，共計七萬四千八百十四元；暨自九十年
十一月二十七日起，按月給付五萬七千五百七十元之薪資。為此
，求為確認兩造間之僱傭關係存在；被上訴人應容許伊進入其公
司埔心廠執行相當於原職務即工務課長職務；並給付伊積欠薪資
及特別休假薪資，共五萬零九百九十四元，及自九十年十二月二
十六日（訴狀繕本送達翌日）起加付法定遲延利息；另自九十年
十一月二十七日起至復職日止，按月給付薪資五萬七千五百七十
元，及（追加）各自次月五日起加付法定遲延利息之判決（上訴
人另請求被上訴人給付特別休假折付薪資二萬三千八百二十元本
息部分，第一審判決上訴人勝訴後，經原審駁回被上訴人之附帶
上訴確定）。
被上訴人則以：伊為因應連年之虧損，始將原機務課與電儀課合
併為工務課，改調上訴人為「廠長室一等專員」，此乃經營所必
需，且有其必要性及合理性，上訴人竟拒不辦理交接及就任新職
，伊合法行使懲戒權將上訴人記滿三大過，於未逾除斥期間內，
依員工工作規則（下稱工作規則）第五十條規定，予以解僱，自
無違反勞基法或權利濫用可言。兩造間之僱傭關係既已不存在，
上訴人提起本件訴訟即屬無理。至第六號判決將上訴人之原領薪
資五萬四千九百七十元，誤算為五萬七千五百七十元，伊已於上
訴人復職後得其同意，仍按五萬四千九百七十元核薪，並未短發
。上訴人再為請求，亦屬無理等語，資為抗辯。
原審就上訴人請求確認兩造間僱傭關係存在；被上訴人應容許上
訴人進入其公司埔心廠執行相當於原職務即工務課長職務；並給
付上訴人薪資餘欠及特別休假折付薪資五萬零九百九十四元本息
；暨自九十年十一月二十七日起至其復職日止，按月給付薪資五
萬七千五百七十元本息部分，維持第一審所為上訴人敗訴之判決
，駁回其上訴，係以：第六號判決主文所載，被上訴人應按月給
付上訴人薪資「五萬七千五百七十元」，係原領薪資「五萬四千
九百七十元」之誤算，被上訴人於上訴人復職後即表示爾後依其
應領薪資發給，業為證人張正德所證實。且上訴人亦未就被上訴
人按五萬四千九百七十元（不含不休假獎金及扣款）核薪一事為
異議，足見上訴人已同意依原領薪資支領。則被上訴人就九十年
四至六月份，以五萬四千九百七十元為準核發，即無錯誤。至上
訴人自九十年七月二十七日起，因調任非主管職，「職務津貼」
由七千元調整為三千元（即每月減少四千元），係職務內容變更
所致，難謂被上訴人短發八、九月份之薪資。又因上訴人受記過
處分不符支領要件，被上訴人未發給每月「五千二百元」之十月
份「敬業獎金」，及十一月份「敬業獎金」、「水泥津貼」，亦
無不合。被上訴人既未短發九十年四月二十七日至同年十一月二
十六日止之任何薪資，上訴人請求被上訴人給付薪資餘欠四萬九
千八百六十七元本息，自屬不應准許。次按雇主因業務需要有變
動勞工工作場所及應從事之工作等有關事項之需求者，除從勞動
契約之約定外，固應徵得勞工之同意，不得恣意為之。惟雇主如
確有調動工作之必要時，仍非不得依「調動五原則」（即基於企
業經營上所必須；不得違反勞動契約；對勞工薪資及其他勞動條
件未做不利益變更；調動後工作與原有工作性質為其體能及技術
所可勝任；調動地點過遠，雇主應予必要協助）處理之。準此，
被上訴人因經濟不景氣及同業競爭等惡劣經營環境，連年虧損，
產量遞減，生產機器運作率降低，為降低生產設備維修費用成本
及提高效率，將原機務課負責之設備維修工作，委外發包承作，
並裁併原機務課與電儀課為工務課，資深電儀課長調任為工務課
課長，上訴人則於應徵時已概括同意被上訴人之職務調動權，經
協調改調為同屬八職等之「廠長室一等專員」，此確屬經營所必
需，且有其必要性及合理性，對上訴人更非不利益之變更。而上
訴人「職務津貼」由七千元調整為三千元，係職務內容變動為非
主管所致，非被上訴人之違法減薪，難謂上訴人受有不利益。可
見被上訴人調動上訴人之職務，符合上開「調動五原則」，而無
濫權調動之情事。乃上訴人竟予拒絕並違抗上級合理之指揮監督
，經多次勸導仍不聽從，其情節重大。被上訴人依工作規則第四
十九條規定，予以記大過，並於一年內累計記滿三次大過後，在
未逾三十日之除斥期間內，依該規則第五十條第三款規定，於九
十年十一月二十六日逕予解僱，自無不合。兩造間之僱傭關係既
因被上訴人之解僱而消滅，上訴人猶請求確認該關係存在、回復
其相當原任之職務，及給付積欠之薪資本息並自解僱之日起至復
職之日止，按月給付五萬七千五百七十元薪資，均非有據，不應
准許等詞，為其判斷之基礎。
查上訴人起訴後，於原審就請求被上訴人自九十年十一月二十七
日起至其復職之日止，按月給付五萬七千五百七十元部分，另請
求各自次月五日起加付法定遲延利息（原審卷五二八頁、五三三
頁），該利息部分如屬「追加」而不應准許，原判決未說明其理
由，於主文內未為駁回之諭知，即非允洽。其次，上訴人一再主
張：其薪資每月五萬七千五百七十元，為第六號判決所確定，此
於兩造間已生既判力，被上訴人亦曾依該判決，給付至九十年四
月二十六日止之薪資，不容被上訴人再為反對之主張。況其復職
後發現每月僅發給五萬四千九百七十元薪資，專程北上總公司表
示異議，要求補足，並聲請確定證明書，擬予強制執行，絕無被
上訴人所稱減薪已得其同意之情事等語（一審重勞訴字卷一○八
頁、原審卷五五六頁、五五七頁），有其提出之台北地院民事庭
通知書為憑（同上勞重訴字卷一三七頁、一三八頁），核屬重要
之攻擊方法。乃原審未說明其取捨之意見，遽認上訴人「同意」
按月薪五萬四千九百七十元支領，而為其不利之判決，亦有判決
不備理由之違誤。上訴人又主張：被上訴人將原機務課及電儀課
合併為工務課，形式上雖為組織之調整，實則機務課與電儀課之
人員及設備仍獨立運作，無裁併之實等語（原審卷五三五頁、五
五○頁），證諸前任職於機務課之證人盧延集所證：「（機務維
修）自開廠即採外包，用點工工作；機器愈來愈老舊，工作愈來
愈多；一個人沒有辦法做就叫點工來做；（九十年七月間公司將
機務課與電儀課合併為工務課），伊並未改變在（原機務課）之
地點及工作。（伊於上訴人被調至廠長室一等專員後）工作量變
多了，做不來就外包商進來做」等情（同上卷四○三頁、四○四
頁、四○六頁），似非全屬無稽。果爾，上訴人進而主張：被上
訴人前擅將其自埔心廠機務課長調職為東澳廠機務課助理工程師
，為其所拒後，以連續曠職三日以上為由，非法予以解僱，經其
提起確認兩造僱傭關係存在之訴，於九十年七月十八日獲勝訴判
決確定後，即於同月二十四日，突將其原任職之機務課與電儀課
裁併，改為工務課，並將其改調為埔心廠從無此編制及職稱之「
廠長室一等專員」，係「假調職為名，行真解僱之實」，其動機
目的出於挾怨報復，係濫用調職權，違反民法第一百四十八條權
利濫用之禁止原則云云（原審卷三五頁、一○二頁），何以不可
採？原審恝置不論，亦嫌疏略。此外，原判決既謂被上訴人如確
有調動上訴人工作之必要，仍應依「調動五原則」為之。惟上訴
人所稱被上訴人於「九十年七月十八日」收受法院駁回其對第六
號判決上訴之裁定後，旋於「同年月二十三日」，將上訴人原任
之「機務課」與「電儀課」合併為「工務課」，原電儀課課長改
任工務課課長，原機務課副課長任工務課副課長，上訴人則由原
屬「主管」之機務課課長，改調為「非主管」之廠長室一等專員
，職務津貼由七千元減為三千元等情，如非虛妄，被上訴人將上
訴人調動，是否與「調動五原則」中關於對勞工薪資及其他勞動
條件未做不利益變更之原則無違？尚非無斟酌之餘地。原審未遑
就此攸關被上訴人對上訴人職務調動，是否對其勞動薪資及其他
勞動條件（自主管調動為非主管）已為不利益變更之重要事項，
詳予調查審認，遽為上訴人敗訴之判決，尤屬難昭折服。上訴論
旨，指摘原判決對其不利部分為不當，求予廢棄，非無理由。
據上論結，本件上訴為有理由。依民事訴訟法第四百七十七條第
一項、第四百七十八條第二項，判決如主文。
中    華    民    國  九十五  年    三    月    九    日
                      最高法院民事第四庭
                          審判長法官  蘇  茂  秋
                                法官  蘇  達  志
                                法官  陳  碧  玉
                                法官  王  仁  貴
                                法官  劉  靜  嫻
      本件正本證明與原本無異
                                      書  記  官
中    華    民    國  九十五  年    三    月  二十二  日
                                                      Ｌ


司法院資訊處製作；財團法人民間司法改革基金會備份。
